臺灣新竹地方法院民事判決　　　　　　　 93年度訴字第548號
原　　　告　丙○○
被　　　告　佳星實業股份有限公司
　　　　　　　　　　　　5樓
兼法定代理
人　　　　　甲○○
被　　　告　乙○○
上列當事人間確認抵押權不存在等事件，本院於民國94年8月25
日言詞辯論終結，判決如下：
    主      文
確認被告甲○○與被告佳星實業股份有限公司間就坐落新竹市○
○○段二三三之八地號土地之新台幣參佰萬元之最高限額抵押權
設定關係不存在。
確認被告甲○○與被告乙○○間就坐落新竹市○○○段二三三之
八地號土地之新台幣參佰萬元之抵押權設定關係不存在。
被告佳星實業股份有限公司應就第一項抵押權設定登記辦理塗銷
登記。
被告乙○○應就第二項抵押權設定登記辦理塗銷登記。
原告其餘之訴駁回。
訴訟費用由被告負擔。
    事實及理由
一、程序部分：
（一）按確認法律關係成立或不成立之訴，非原告有即受確認判
      決之法律上利益者，不得提起之，此為民事訴訟法第247
      條前段所明定。查坐落新竹市○○段533地號土地（重測
      前為新竹市○○○段233之8地號，下稱系爭土地）為原告
      所有，而被告佳星實業股份有限公司則登記為第1順位抵
      押權人，被告乙○○登記為第2順位抵押權人，有土地登
      記謄本附卷可參，是被告佳星實業股份有限公司及乙○○
      對抵押債務人即被告甲○○是否確有抵押權存在，就原告
      於系爭土地之權益自有影響，而有即受確認判決之法律上
      利益，應得訴請本院裁判，合先敘明。
（二）本件被告經合法通知，未於言詞辯論期日到場，核無民事
      訴訟法第386條所列各款情形，爰依原告之聲請，由其一
      造辯論而為判決。
二、原告主張：緣系爭土地原為被告甲○○所有，早於民國（下
    同）71年間出售予原告蔡式榖，時逾6年後，被告甲○○目
    睹上開土地價值上揚，意圖毀約，竟具狀起訴，以無權占有
    為由，悍然請求原告返還土地，嗣於78年3月10日受敗訴判
    決，未料被告甲○○於同年3月11日，竟意圖損害原告之權
    益，以系爭土地設定抵押權最高限額新台幣（下同）3,000,
    000元予被告佳星實業股份有限公司，而被告甲○○即為該
    公司之總經理，經上訴台灣高等法院後，被告甲○○預知將
    於79年9月20日再受敗訴判決，又意圖損害原告之利益，於
    同年8月13日再以上開土地設定抵押權債權總額3,000,000
    元予另被告乙○○。按表意人與相對人通謀而為虛偽意思表
    示，其意思表示無效，為民法第87條第1項本文明定。而通
    謀虛偽表示通常基於不良動機，例如債務人為逃避債務，與
    友人通謀，製造假債權或為他人設定抵押權者。故被告甲○
    ○與自己擔任總經理之佳星實業股份有限公司之債權是否為
    真，不無可疑。又被告乙○○非確有借款予被告甲○○之事
    實，又無利息收入，難謂其間無通謀虛偽意思表示，即雙方
    當事人皆欠缺內心之效果意思，且表意人甲○○此項非真意
    的意思表示為對方所明知，並互相故意為非真意的合意表示
    ，構成通謀虛偽意思表示而無效。而系爭土地現已移轉為原
    告所有，因上開抵押權設定而致原告權益受損，爰請求確認
    上開抵押設定關係不存在，並塗銷抵押權設定登記等語。並
    聲明：
    （一）確認被告甲○○與被告佳星實業股份有限公司間就坐
    落新竹市○○○段233之8地號土地之抵押權設定關係不存在
    ；被告等應將上開抵押權設定登記辦理塗銷登記。（二）確
    認被告甲○○與被告乙○○間就坐落新竹市○○○段233之8
    地號土地之抵押權設定關係不存在；被告等應將上開抵押權
    設定登記辦理塗銷登記。
三、被告甲○○、佳星實業股份有限公司、乙○○經合法通知，
    未於言詞辯論期日到場，亦未提出書狀作何聲明或陳述。
四、按消極確認之訴，應由主張權利存在之他造就此積極事實負
    舉證責任。本件原告係主張被告間無債權債務關係，亦即抵
    押權設定關係不存在，是被告欲主張渠等間確有抵押關係存
    在之事實，自應由被告負舉證責任，如被告不能立證或其提
    出之證據不足採用，則原告之訴即應認為有理由，無庸另行
    立證，合先敘明。
五、原告主張系爭土地原為被告甲○○及訴外人吳惠鉉分別共有
    ，應有部分各2分之1，嗣於71年間出賣予原告並交付原告使
    用，惟未辦理移轉登記。嗣被告甲○○及訴外人吳惠鉉於77
    年間以無權占有為由，訴請原告返還系爭土地，經本院於78
    年3月10日以77年度訴字第1042號判決駁回被告甲○○等人
    之訴，被告甲○○及訴外人吳惠鉉不服提起上訴，經台灣高
    等法院、最高法院分別於78年9月20日、79年3月26日以78
    年上易字第395號、79年度台上字第561號判決駁回上訴確定
    。惟被告甲○○於78年3月27日，將系爭土地權利範圍2分之
    1設定高限額抵押權3,000,000元予被告佳星實業股份有限公
    司，並於79年8月9日再以系爭土地設定抵押權3,000,000元
    予另被告乙○○等情，業據原告提出前揭判決書影本為證，
    復經本院依職權向新竹市地政事務所調取78收件字第6967號
    、79年收件字第17687號抵押權設定登記聲請書、契約書等
    資料查核無訛，而被告經合法通知，未於言詞辯論期日到場
    ，復未提出任何書證以供本院審酌，堪信原告此部分之主張
    為真實。
六、查被告甲○○於78年3月24日收受本院77年度訴字第1042號
    民事判決，旋於同年月27日送件將系爭土地權利範圍2分之1
    設定高限額抵押權3,000,000元予被告佳星實業股份有限公
    司，而是時佳星實業股份有限公司董事長為吳歷東，住所與
    被告甲○○相同，嗣前開案件於高院審理中，被告再於79年
    8月9日以系爭土地設定抵押權3,000,000元予另被告乙○○
    ，業據本院調取77年度訴字第1042號全卷核閱無誤，並有抵
    押權設定契約書及經濟部公司執照等附卷可稽，準此，被告
    甲○○於設定前揭抵押權之時機，係其受不利敗訴判決之後
    ，且其與佳星實業股份有限公司董事長吳歷東住所相同，顯
    見關係菲淺，渠等間抵押權設定是否為真，已有可疑，而被
    告三人均未到庭，復未能舉證證明渠等間確有債權債務關係
    存在之事實，自應認原告之主張為真實。
七、按稱抵押權者，謂對於債務人或第三人不移轉占有而供擔保
    之不動產，得就其賣得價金受清償之權，民法第860條定有
    明文，抵押權既係擔保物權之一種，自以有被擔保之債權即
    原因債權存在為前提，其發生、處分及消滅均具從屬性。本
    件系爭土地之抵押權設定登記並無被擔保債權之存在，既如
    前述，應認兩造間並無抵押關係存在。從而，原告據以提起
    本訴，請求確認被告甲○○與被告佳星實業股份有限公司間
    就系爭土地之最高限額抵押權設定關係不存在，並命被告佳
    星實業股份有限公司塗銷抵押權設定登記；暨確認被告甲○
    ○與被告乙○○間就系爭土地之抵押權設定關係不存在，及
    訴請被告乙○○塗銷前項抵押權設定登記，即無不合，應予
    准許。又不動產業經債務人辦理登記，參照土地登記規則第
    145條規定之法意，債權人訴請登記名義人塗銷登記，即足
    達其訴訟上之目的，尚無須對債務人為塗銷所有權登記之請
    求，是原告就系爭土地，同時訴請被告甲○○塗銷所有權移
    轉登記，核無必要，應予駁回。
八、據上論結，本件原告之訴為一部有理由，一部無理由，依民
    事訴訟法第385條第1項前段、第79條、第85條第1項前段，
    判決如主文。
中　　華　　民　　國　　94　　年　　9　　月　　  8　　日
                  民事第二庭    法　官　楊明箴
以上正本係照原本作成。
如對本判決上訴，須於判決送達後20日內向本院提出上訴狀。
中　　華　　民　　國　　94　　年　　9　　月　　  8　　日
                                書記官　彭連喜
